臺灣板橋地方法院刑事判決　　　　　　 95年度簡上字第723號
上　訴　人
即　被　告　乙○○
上列上訴人即被告因詐欺案件，不服本院95年度簡字第4897號，
中華民國95年8 月28日第一審判決（聲請簡易判決處刑案號：95
年度偵字第17045 號），提起上訴，及移送併案審理（臺灣高雄
地方法院檢察署96年度偵字第4129號），本院管轄之第二審合議
庭判決如下：
    主  文
原判決撤銷。
乙○○幫助連續意圖為自己不法之所有，以詐術使人將本人之物
交付，累犯，處有期徒刑陸月，如易科罰金，以銀元佰元即新
臺幣玖佰元折算壹日。減為有期徒刑參月，如易科罰金，以銀元
佰元即新臺幣玖佰元折算壹日。
    事  實
一、乙○○前因傷害案件，經本院以89年度易字第4411號判決判
    處有期徒刑3 月，復經提起上訴，經臺灣高等法院於民國90
    年4 月17日以90年度上易字第971 號判決判處有期徒刑3 月
    確定，甫於93年12月31日縮刑期滿執行完畢（於本件構成累
    犯）。
二、詎乙○○猶不知悔改，明知提供自己之金融機構帳戶之存摺
    、提款卡及密碼予他人，該帳戶有遭利用作為詐騙後掩飾犯
    罪所得財物工具之可能，竟仍基於幫助詐欺之不確定犯意，
    於95年6 月23日至95年6 月29日間之某日，將其於95年6 月
    23日向台北富邦商業銀行五股分行申請之帳號000000000000
    00 0號帳戶存摺、金融卡（含密碼單）及向臺灣中小企業銀
    行五股分行申請之帳號00000000000 號帳戶存摺、金融卡（
    含密碼單），交付予姓名年籍不詳之成年男子。嗣該不詳姓
    名之人所屬之詐騙集團即基於意圖為自己不法所有之概括犯
    意，先於95年6 月28日23時30分許，透過網際網路在名為「
    南部人聊天室」之網站上，佯稱欲援助交易而向甲○○佯稱
    交易前需確認是否為警察人員，要求甲○○匯款，致甲○○
    誤以為真，而聽從該犯罪集團人員指示，於95 年6月29日凌
    晨0 時15分許，利用自動櫃員機轉帳新臺幣（下同）1,100
    元至乙○○上開台北富邦商業銀行五股分行帳戶內，旋為上
    開犯罪集團領取殆盡，嗣甲○○發覺受騙始報警處理，始悉
    上情；該不詳姓名之人所屬之詐騙集團又於95年6 月29日在
    網際網路，佯稱進行數位相機之拍賣交易，適王文亮上網瀏
    覽並與之交易，即聽從該犯罪集團人員指示，於95年6 月29
    日，利用自動櫃員機轉帳29,983元至乙○○上開臺灣中小企
    業銀行五股分行帳戶內，隨即遭上開犯罪集團提領一空。
三、案經甲○○告訴及臺北縣政府警察局新莊分局報告臺灣板橋
    地方法院檢察署檢察官偵查後聲請以簡易判決處刑，暨臺灣
    高雄地方法院檢察署移送併案審理。
    理  由
一、訊據被告固不否認有向台北富邦商業銀行五股分行開設帳號
    000000000000000 號帳戶，及向臺灣中小企業銀行開設帳號
    00000000000 號帳戶，並領得上二帳戶之存褶、提款卡使用
    之事實，惟矢口否認有何幫助詐欺犯行，辯稱：伊當時因為
    正在搬家，就把銀行存摺、提款卡（含密碼單）等物放在機
    車置物箱內，嗣後遺失云云。惟查：
(一)被告於95年6 月23日分別至台北富邦商業銀行五股分行及臺
    灣中小企業銀行五股分行申請開立帳號000000000000000 號
    帳戶、帳號00000000000 號帳戶，並領取存褶、提款卡之事
    實，業據被告於警詢、偵訊供稱在卷，並有相關開戶資料及
    交易明細表在卷可按。又證人甲○○、王文亮遭詐騙集團成
    員詐騙，而分別匯款至被告之上開銀行內，隨即遭人以提款
    卡提領一空等情，業經證人甲○○、王文亮於警詢時指述歷
    歷，足見被告之上開台北富邦銀行、臺灣中小企業銀行帳戶
    ，確遭詐欺集團利用以做為詐欺之犯行使用無誤。
(二)被告雖以前詞置辨，然被告於本院訊問時供稱：「郵局之帳
    戶原本是我在使用的，全部銀行之開戶日期均在95年6 月間
    」、「因為當時我要搬家，我才把銀行、郵局之存簿、印章
    放在我機車之置物箱內，從95年6 月20幾號搬家，直到95年
    7 月5 日才搬去新家住。我是於95年6 月中旬才把上述之存
    簿、印章放在機車之置物箱內，那時我有騎機車但不是每天
    都騎，我是於5 日搬到新家後才發現不見的，然後就開始找
    ，但沒有報警」、「95年6 月間我是從事水電工工作，我是
    與父親一同做，薪水每月約2 萬多元。」、「我都沒有存錢
    ，所以郵局的戶頭沒有錢，因為我賺的不多」、「在95年6
    月間我有機車之分期付款5,000 元要付，至於大眾及寶華之
    現金卡已沒有去還，這二家之現金卡每個月要付3 千多元。
    當時已沒有餘錢繳現金卡債」、「當時我每個戶頭內均有1
    千元左右，郵局及銀行之提款密碼為1227號，是我的生日」
    等語（詳本院95年12月29日準備程序筆錄第50至51頁），由
    被告上開供述，足見被告之經濟狀況陷入窘境，並無多餘款
    項可供儲蓄，是所稱：辦理上開帳戶之目的係為了儲蓄云云
    ，即有可疑。其次，若被告所稱設立帳戶之目的係供儲蓄之
    用屬實，然被告前已申請臺灣郵政股份有限公司之郵政儲金
    帳戶及第一商業銀行重陽分行之帳戶使用（詳本院卷第70至
    76頁、第56至58頁），上開二帳戶已足供儲蓄之用，而被告
    竟於95年6 月23日當日同時開立台北富邦商業銀行五股分行
    及臺灣中小企業銀行五股分行等2 個帳戶，有台北富邦商業
    銀行五股分行開戶資料表及臺灣中小企業銀行五股分行96五
    股字第13 09650074 號函文所檢附之開戶資料附卷可憑，復
    自承在95年6 月22日尚開立有台北國際商業銀行五股分行、
    合作金庫商業銀行五股工業區分行等銀行之帳戶（詳高雄市
    警察局刑事警察大隊卷第638 至639 頁、本院卷第59至60頁
    ），以其並無多餘款項可資運用，卻於95年6 月間密集申請
    至少4家銀行之帳戶，其動機實啟人疑竇。
(三)另查被告既以機車為其交通工具，理應於騎乘機車而使用置
    物箱置放安全帽時，隨即發現上開帳戶存摺、提款卡等物遺
    失，焉有如被告於警詢、偵訊及本院訊問時所言，於95 年6
    月中旬將銀行存褶、提款卡等物置放於置物箱，於95年7 月
    5 日始發現帳戶存摺等物遺失。另被告自承：遺失之物品有
    銀行存褶、印章、提款卡（含密碼單）、身分證影本、行照
    等語（詳本院卷第51頁），而該等物品甚為重要，一般人均
    會妥善保管，豈有如被告所稱放置於機車置物箱內之理。又
    參以密碼係金融交易之安全機制，為免遭他人冒用，不應與
    提款卡、存摺等物併為存放，此為社會週知之事實，被告亦
    難諉為不知，是其所稱將提款卡密碼與提款卡一同置放乙節
    ，不惟與常情相違，且徒增他人未經同意而使用上開帳戶之
    風險，並使密碼之保護作用喪失殆盡，尤難信其所辯屬實。
(四)再者，就取得上開被告二帳戶之犯罪集團而言，該犯罪集團
    既利用該帳戶作為收取騙得款項之工具，且確有被害人甲○
    ○、王文亮因之受騙，衡情該犯罪集團當無可能選擇一隨時
    可能遭帳戶所有人掛失而無法使用之帳戶，作為收取款項之
    用，否則，倘該犯罪集團尚未及實施詐欺犯行，甚者已實施
    詐欺犯行而未及提領詐得款項前，該帳戶所有人已先行將帳
    戶掛失，則該犯罪集團豈非徒勞無功、一無所獲？故益徵本
    件台北富邦商業銀行五股分行及臺灣中小企業銀行五股分行
    帳戶之存摺、提款卡等物，絕非上開犯罪集團偶然拾得所使
    用，而係被告自行交付予該犯罪集團成員使用無疑。從而，
    被告上開辯稱，委無足採。
(五)再一般於金融機構開設存款帳戶暨請領存摺及提款卡，係針
    對個人身分之社會信用而予以資金流通之經濟活動，具有強
    烈之屬人性格，而金融帳戶為個人理財之工具，申請開設並
    無任何特殊之限制，一般民眾皆得以存入最低開戶金額之方
    式在不同金融機構申請數個存款帳戶使用，乃眾所週知之事
    實，亦為被告所應知，是依一般人之社會經驗，若遇他人不
    自行向金融機構申請存款帳戶，反向他人蒐集金融帳戶使用
    ，乃甚為怪異之事，衡情，提供帳戶者對於該等帳戶是否係
    供合法使用，絕無不起疑心之理。又以今日社會，利用人頭
    帳戶供作詐欺取財犯罪工具，迭有所聞，亦經傳播媒體廣為
    報導，被告對此應無不知之理，自可預見收受其金融機構帳
    戶存摺及提款卡者可能利用其所提供之金融機構帳戶供作詐
    騙他人匯入款項之用，藉由將所得資金存入後再行領出之過
    程，以達到隱瞞資金流向及避免提款行為人身分曝光之目的
    ，而被告貿然將重要且專屬個人之金融機構存摺及提款卡交
    予他人使用，顯有容認他人利用其開設之金融機構存款帳戶
    作為詐欺取財犯罪工具發生之本意。是其確有幫助他人詐欺
    取財之不確定故意，至為灼然。
(六)綜上所述，本件事證明確，被告幫助詐欺取財罪之犯行堪以
    認定，應予依法論科。
二、查被告行為後，刑法業於94年2 月2 日修正公布，95年7 月
    1 日起施行，其中與本件有關部分之第2 條、第41條、第47
    條、第30條均業已修正。按「行為後法律有變更者，適用行
    為時之法律，但行為後之法律有利於行為人者，適用最有利
    於行為人之法律」，修正後刑法第2 條第1 項定有明文。此
    條規定係規範行為後法律變更所生新舊法律比較適用之準據
    法，本身尚無新舊法比較之問題，於新法施行後，應一律適
    用新法第2 條第1 項之規定，為「從舊從輕」之比較，先予
    敘明。再按本次法律變更，比較時應就罪刑有關之共犯、未
    遂犯、想像競合犯、牽連犯、連續犯、結合犯，以及累犯加
    重、自首減輕暨其他法定加減原因（如身分加減）與加減例
    等一切情形，綜其全部罪刑之結果而為比較（參見最高法院
    95 年 度第8 次刑事庭會議決議意旨），茲就本件新舊法比
    較結果說明如下：
(一)修正刑法係自95年7 月1 日起施行，在此之前，刑法分則編
    有關罰金刑之貨幣單位係銀元；且依刑法分則編應處罰金者
    ，應適用罰金罰鍰提高標準條例第1 條、第4 條之規定，亦
    即應按各該具體條文制定或修正之時間先後，定其提高之倍
    數。惟被告行為後，刑法施行法增訂第1 之1 條，於95年6
    月14日經總統公布，並自同年7 月1 日起施行；該條規定：
    「中華民國94年1 月7 日刑法修正施行後，刑法分則編所定
    罰金之貨幣單位為新臺幣。94年1 月7 日刑法修正時，刑法
    分則編未修正之條文定有罰金者，自94年1 月7 日刑法修正
    施行後，就其所定數額提高為30倍。但72年6 月26日至94年
    1 月7 日新增或修正之條文，就其所定數額提高為3 倍」。
    亦即自95年7 月1 日起，刑法分則編所定罰金之貨幣單位，
    由原來之銀元改為新臺幣；且94年1 月7 日刑法修正時，刑
    法分則編未修正之條文定有罰金者，自95年7 月1 日起，有
    關罰金之數額提高為30倍。查刑法第339 條第1 項之罪有罰
    金刑之處罰，且自24年7 月1 日施行後即未再修正，依增訂
    刑法施行法第1 之1 條之規定，其罰金以新臺幣為單位，數
    額應提高30倍。此規定因屬前揭罰金罰鍰提高標準條例第1
    條但書所稱之「法律已依一定比率規定罰金或罰鍰之數額或
    倍數」，自應優先適用，另修正後刑法第33條第5 款亦已將
    罰金刑調整為新臺幣1,000 元以上，以百元計算，故依前述
    標準換算後，上開法條之罰金刑度部分已變更為「新臺幣30
    ,000 元 以下，新臺幣1,000 元以上」，然依被告行為時之
    刑罰法律，即罰金罰鍰提高標準條例第1 條前段及修正前刑
    法第33條第5 款規定之罰金最低額銀元1 元計算，上開法條
    之罰金刑最高為銀元1,000 元，最低額為銀元1 元，若換算
    為新臺幣，最高額雖與新法同為新臺幣30,000元，然最低額
    僅為新臺幣3 元。因此，比較上述修正前、後之刑罰法律，
    自以被告行為時關於科處罰金刑之法律較有利於被告。
(二)另刑法第41條第1 項前段有關易科罰金折算標準之規定，95
    年7 月1 日起施行之新刑法修正為：「犯最重本刑為五年以
    下有期徒刑以下之刑之罪，而受六個月以下有期徒刑或拘役
    之宣告者，得以新臺幣一千元、二千元或三千元折算一日，
    易科罰金」，而依修正前同條項（「得以銀元一元以上三元
    以下折算一日，易科罰金」）及修正前罰金罰鍰提高標準條
    例第2 條（現已刪除）規定，就其原定數額提高為100 倍折
    算1 日，則係以銀元100 元至300 元折算1 日，經折算為新
    臺幣幣值後，以新臺幣300 元至900 元折算1 日。是比較修
    正前後之易科罰金折算標準，自以行為時即修正前之規定，
    較有利於被告。
(三)刑法第30條關於幫助犯之規定雖已修正施行，然修正前刑法
    第30條係規定：「幫助他人實行犯罪行為者，為幫助犯。雖
    他人不知幫助之情者，亦同。幫助犯之處罰，得按正犯之刑
    減輕之」，而修正後之刑法第30條則規定：「幫助他人犯罪
    者，為從犯。雖他人不知幫助之情者，亦同。從犯之處罰，
    得按正犯之刑減輕之」，主要係用語上之修正，關於刑罰加
    重之規定並無變更，應不生新舊法比較之問題，應逕適用裁
    判時有效之規範，即修正後刑法第30條之規定。
(四)另修正後刑法第47條第1 項規定「受徒刑之執行完畢，或一
    部之執行而赦免後，五年以內故意再犯有期徒刑以上之罪者
    ，為累犯，加重本刑至二分之一」，與修正前刑法第47條規
    定「受有期徒刑之執行完畢，或受無期徒刑或有期徒刑一部
    之執行而赦免後，五年以內再犯有期徒刑以上之罪者，為累
    犯，加重本刑至二分之一」不同，亦即若被告再犯者係故意
    犯罪，則修正前、後之規定，均成立累犯，對於被告並無有
    利不利之情形，不生刑法第2 條第1 項之比較，應適用裁判
    時之修正後刑法第47條第1項之規定。
(五)經綜合比較新舊法結果，應以修正前刑法對被告有利，自應
    整體依刑法第2 條第1 項前段規定，適用行為時之修正前刑
    法之相關規定予以論處。至上開刑法第30條、第47條之規定
    ，因不涉及法律變更問題，逕予適用修正後刑法，尚不違反
    「擇用整體性原則」。
三、按刑法上之幫助犯，係對於犯罪與正犯有共同之認識，而以
    幫助之意思，對於正犯資以助力，而未參與實施犯罪之行為
    者而言（最高法院75年度台上字第1509號、88年度台上字第
    1270號判決亦同此意旨）。是以，如未參與實施犯罪構成要
    件之行為，而係出於幫助之意思提供助力，即屬幫助犯，非
    共同正犯。查本案被告乙○○基於幫助之犯意，提供上開所
    示之存摺、提款卡及密碼予犯罪集團使用，已如前述，被害
    人甲○○、王文亮在遭上開犯罪集團施用詐術後而陷於錯誤
    ，致轉帳存入現金至被告所提供之上開所示帳戶，是被告所
    為係參與刑法詐欺罪構成要件以外之行為，且在無證據證明
    被告係以正犯而非以幫助犯之犯意參與犯罪之情形下，應認
    其所為係幫助犯而非正犯行為。又該犯罪集團成員以詐術，
    使被害人甲○○、王文亮等人陷於錯誤而轉帳現金，均係犯
    刑法第339 條第1 項之詐欺取財罪；其先後多次行為，時間
    緊接，所犯為構成要件相同之罪名，顯係基於概括之犯意為
    之，應依修正前刑法第56條連續犯之規定論以一罪。核被告
    乙○○所為，係犯刑法第30條第1 項前段、第339 條第1項
    之幫助連續詐欺取財罪。被告基於幫助之犯意而為非屬詐欺
    取財犯行之構成要件行為，為幫助犯，爰依刑法第30條第2
    項之規定，按正犯之刑減輕之。又按連續幫助與幫助連續為
    不同之犯罪態樣，如基於概括犯意，多次幫助他人犯罪，為
    連續幫助，該幫助者有多次犯罪行為，如以一幫助行為，幫
    助他人連續犯罪，則為幫助連續，就幫助犯而言，僅有一次
    犯罪行為（參照最高法院86年度台上字第5680號刑事判決）
    。至被害人王文亮遭詐騙部分，與前開起訴論罪部分有實質
    上一罪之關係，並經檢察官移請本院併辦，本院自應併予審
    理，附此敘明。
四、本件原審以被告罪證明確，予以論罪科刑，固非無見。然查
    ：（一）被害人王文亮遭詐騙部分，與前開起訴論罪部分有
    實質上一罪關係，經檢察官移請併案審理，原審就此部分未
    及審酌，尚有未洽；（二）中華民國96年罪犯減刑條例業於
    96年7 月4 日修正公布，並於同年月16日施行，被告所犯，
    合於該減刑條例之規定，原審未及審酌，亦有未洽。被告上
    訴否認犯行，雖無理由，然原判決既有前揭可議之處，自屬
    無可維持，應由本院予以撤銷改判。爰審酌被告提供銀行帳
    戶供詐騙集團使用，被害人損失金額，惟於偵審程序中始終
    矢口否認犯行，飾詞狡辯，毫無悔意等一切情狀，量處如主
    文第二項所示之刑及減得之刑，並依修正前刑法第41條第1
    項前段諭知易科罰金之折算標準。
五、被告經合法傳喚無正當之理由不到庭，且亦未在監執行，有
    在監在押查詢申請表、戶役政等資訊查詢表、公示送達證書
    等在卷可稽，爰不待其陳述逕行判決之。
據上論斷，應依刑事訴訟法第455 條之1 第1 項、第3 項、第36
9 條第1 項前段、第364 條、第371 條、第299 條第1 項前段，
刑法第30條第1 項前段、第2 項、第339 條第1 項、第47條第1
項、修正前刑法第41條第1 項前段，刑法施行法第1 條之1 第1
項、第2 項前段，廢止前罰金罰鍰提高標準條例第2 條，中華民
國96年罪犯減刑條例第2 條第1 項第3 款、第7 條，判決如主文
。
本案經檢察官吳宗光到庭執行職務。
中　　華　　民　　國　　96　　年　　7 　　月　　20　　日
　　　　　　　　　刑事第十七庭  審判長法　官　李幼妃
                                      法  官  張紹省
                                      法  官  鄭燕璘
以上正本證明與原本無異。
本件不得上訴。
　　　　　　　　　　　　　　　      　書記官　呂紹明
中　　華　　民　　國　　96　　年　　7　　月　　20 　　日
附錄本案論罪科刑法條全文：
刑法第339條：
意圖為自己或第三人不法之所有，以詐術使人將本人或第三人之
物交付者，處5 年以下有期徒刑、拘役或科或併科1 千元以下罰
金。
以前項方法得財產上不法之利益或使第三人得之者，亦同。
前二項之未遂犯罰之。
